【裁判字號】    92,判,719
【裁判日期】    920606
【裁判案由】    新型專利異議
【裁判全文】
最  高  行  政  法  院  判  決                    九十二年度判字第七一九號
    上  訴  人  協禧電機股份有限公司
    代  表  人  乙○○
    被 上訴 人  經濟部智慧財產局
    代  表  人  甲○○
    參  加  人  建準電機工業股份有限公司
    代  表  人  洪銀樹
右當事人間因新型專利異議事件，上訴人不服中華民國九十年三月一日臺北高等行政
法院八十九年度訴字第一九九號判決，提起上訴。本院判決如左：
    主  文
上訴駁回。
上訴審訴訟費用由上訴人負擔。
    理  由
本件參加人於民國八十六年十二月九日以「散熱扇馬達之改良結構」，向被上訴人申
請新型專利，經編為第00000000號審查，准予專利。公告期間，上訴人以本
案有違當時專利法第九十八條第一項第一款、第二款、第二項規定，檢具編號第00
000000號「無碳刷直流馬達之定子構造」專利案（下稱引證案），對之提起異
議，案經被上訴人審查結果，以八十九年一月十七智專三（二）○二○二二號專利異
議審定書為異議不成立之處分。上訴人不服，循序起訴主張：本案在電路板上切設一
平邊，在早先公開之引證案中即可見及。本案在電路板之平邊處設垂直相切之導腳，
僅能視為對齊線之作用，無法提供霍耳感應元件之接腳直接設置定位於導腳處。而引
證案在電路板之平邊上，亦設缺口式之導腳，可作為霍耳感應元件接腳之對齊線。本
案在電路板之平邊處設垂直相切之導腳，使霍耳感應元件之接腳能黏著於電路板之導
腳處，僅為焊接或表面黏著之不同方式，為製程技術之應用，係習知技術之轉用，無
功效之增進。又本案組裝係藉由人力彎折霍耳感應元件之接腳，易造成表面黏著部位
剝落、接腳折斷，以及彎折接腳可能造成回復彎折，形成霍耳感應元件之感應視窗之
偏離，而失去感應準確性等諸多問題。因此，本案之設計，不具新穎性及進步性。爰
訴請撤銷訴願決定及原處分，命被上訴人應作成異議成立之處分。
被上訴人則以：本案在電路板上切設一平邊，在該平邊處設垂直相切之複數導腳，藉
此使霍耳感應元件之三支接腳可黏著於該導腳，而形成霍耳元件與電路板間之定位與
導電連接，具新穎構造及形狀之技術內容。於實施時，在霍耳感應元件之接腳上預留
一定長度之未焊接部分，即可直接進行接腳之表面黏著，再以該平邊為彎折之基準而
九十度彎折霍耳感應元件接腳之未焊接部分，即可自動使該霍耳感應元件之感應部位
於電路板上預定之高度處，不須另設固定高度之固定座，節省加工成本，且可精確達
成定位，具進步性等語，資為抗辯。
參加人參加意旨略謂：引證案中之電路板雖具有一平齊之平邊，但該平邊上並未設置
如在本案之垂直相切導腳，且未敘述霍耳感應元件及其固定方式，其缺口亦非本案之
導腳，兩者不同。本案之電路板因具垂直相切之導腳，不需在電路板上鑽孔，且霍耳
感應元件可直接將該元件之腳直接以焊接或表面黏著技術固定在導腳位置，多出之腳
不必利剪，較引證案需以人工插孔方式將ＩＣ插入在定子座之穴孔而言，可達到方便
加工、製造之優點，具功效增進。
原審斟酌全辯論意旨及調查證據結果，以：按凡對物品之形狀、構造或裝置之創作或
改良，均可供產業上利用者，得依（核准時，下同）專利法第九十七條暨第九十八條
第一項規定申請取得新型專利。而對於公告中之新型，任何人認有違反同法第九十七
條至第九十九條規定，提起異議者，依同法第一百零二條規定，得自公告之日起三個
月內，備具異議書，附具證明文件，向專利專責機關提起之。從而，專利有無違反專
利法情事而應不予專利，依法應由異議人即上訴人附具證據證明之，倘其證據不足以
證明系爭專利有違反專利法之規定，自應為異議不成立之處分。本件被上訴人以本案
包括：設有極片及繞設線圈之定子座，結合於定子座之電路板。其實質特徵在於電路
板上設有一平齊之平邊，由平邊設垂直相切之導腳，供霍耳感應元件之腳固定後，再
依電路板之平邊彎折。引證案係於八十年二月二十六日申請，八十年九月十一日公告
，申請人及創作人均與本案相同。引證案之電路板雖亦具一平齊平邊，但未設置如本
案之垂直相切導腳，且其霍耳元件之接腳並非固定在該平邊側後再依該平邊彎折，未
具與本案特徵相同之技術內容，更未明確述及霍耳元件此一關鍵詞及其安裝固定方式
，難謂本案為利用引證案之技術而完成，未違反專利法第九十八條第一項第一款、第
二款及第二項規定，而為異議不成立之處分。上訴人不服，以本案相較於引證案，未
見不同之結構特徵，且本案係以焊接或表面黏著方式將霍耳感應元件之腳黏固，係習
知技術之一，且此僅能視為組裝程序之動作，並非結構特徵，況容易造成接腳斷裂影
響霍耳感應元件之正常操作，不具進步性等由，提起訴願。經經濟部送請財團法人工
業技術研究院機械研究所審查結果，認：本案實質技術特徵在於散熱風扇馬達之電路
板設置有一供霍耳元件固定用之平邊及與其垂直並列之導腳，可用以將霍耳元件之接
腳固定於該導腳後，再依靠該平面將霍耳元件之接腳彎折九十度。引證案之電路板雖
亦具一平齊平邊，但在該平邊上並未設置如本案之垂直並列之導腳，且其霍耳元件亦
非固定在電路板之導腳及依電路板之平邊折彎，因此引證案並未揭露本案之技術特徵
，不足以證明本案不具新型專利要件。又本案之創作使霍耳元件組裝時不需使用人工
插入，亦不需切腳，並可於其接腳彎折後，使霍耳元件成一定之高度，確具功效之增
進。至於霍耳元件接腳彎折後是否易造成斷裂而影響其操作，由於並無直接之證據可
加以認定，僅為上訴人片面之詞，因此本案確具進步性，自無不符合新型專利要件等
語，再訴願決定據以認：「系爭案（即本案，下同）之實質技術特徵在於散熱風扇馬
達之電路板設置有一供霍耳元件固定用之平邊及與其垂直並列之導腳，藉此可用以將
霍耳元件之接腳固定於該導腳後，再依靠該平面而將霍耳元件之接腳彎折九十度。引
證案中之電路板雖亦具一平齊平邊，但在該平邊上並未設置如系爭案之垂直並列之導
腳，且雖辭一編號61之ＩＣ，但並未敘明其接腳如何固定至電路板上，僅述及該ＩＣ
可置入定子座之孔穴而已。又其霍耳元件亦非固定在電路板之導腳及依電路板之平邊
折彎，因此引證案並未揭露系爭案之技術特徵，不足以證明系爭案不具新穎性。再查
，系爭案之設計使霍耳元件之接腳可以表面安裝技術而固定至電路板之導腳上，不需
如習知技術之接腳，插入焊接孔之加工，以及焊接後之切腳加工，並可於其接腳彎折
後，使霍耳元件成一定高度定位，是系爭案可簡化加工、減少構件，而達成所須之定
位，應具功效上之增進。至於所訴霍耳元件接腳彎折後易造成斷裂影響其操作乙節，
經核，並無證據以實其說，尚難據此謂系爭案不具進步性。綜上，異議證據並不足以
證明系爭案違反專利法第九十八條第一項第一、二款及第二項之規定。」維持被上訴
人所為異議不成立之處分，而駁回上訴人之訴願。上開審查意見書具有鑑定性質，應
可憑信。此外，尚有參加人於原審九十年二月一日準備程序中提出其已生產之本案實
物可按，依上訴人所提證據，尚難本案有違反專利法第九十八條第一項第一、二款及
第二項規定情事。上訴人於原審八十九年十二月二十一日準備程序中另主張本案要將
霍耳元件對準下極片之缺口，必須算得很精準，否則就會失敗，且以水平方向將霍耳
元件接腳焊接到導腳上，焊接完後要將霍耳元件向上彎折九十度，會使原來焊接處接
觸不良，造成剝離，而認本案不具進步性乙節，不足採取。從而，本件原處分為異議
不成立之審定，並無不合，訴願決定予以駁回，亦無不當，均應予維持等，為其判斷
之基礎，並說明證據取捨之理由，而駁回上訴人之訴，經核無不合。
按行政訴訟法第二百零九條第三項規定，理由項下僅應記載關於攻擊或防禦方法之意
見及法律上之意見。原審判決書理由項下已載明本案具進步性之理由，並敘明參加人
提出依本案專利作成之產品（顯示可依本案專利完成產品製作，無上訴人所敘霍耳元
件難以對準下極片之缺口，接腳與導腳之焊接易接觸不良，造成剝離情形），而認定
上訴人於原審八十九年十二月二十一日準備程序中主張：本案要將霍耳元件對準下極
片之缺口，必須算得很精準，否則就會失敗，且以水平方向將霍耳元件接腳焊接到導
腳上，焊接完後要將霍耳元件向上彎折九十度，會使原來焊接處接觸不良，造成剝離
，而認本案不具進步性乙節，不足採取，並無判決不備理由之違法。上訴人上訴主張
原審判決理由不備，且執陳詞就原審取捨證據，認定事實之職權行使，指摘原審判決
未當，聲明廢棄，非有理由，應予駁回。
據上論結，本件上訴為無理由，爰依行政訴訟法第二百五十五條第一項、第九十八條
第三項前段，判決如主文。
中    華    民    國    九十二      年      六        月      六        日
                    最 高 行 政 法 院  第 一 庭
                                審 判 長 法  官      黃  綠  星
                                         法  官      高  啟  燦
                                         法  官      蔡  進  田
                                         法  官      黃  璽  君
                                         法  官      廖  宏  明
右  正  本  證  明  與  原  本  無  異
                                         法院書記官  邱  彰  德
中    華    民    國    九十二      年      六        月      九        日


司法院資訊處製作；財團法人民間司法改革基金會備份。
